【裁判字號】    89,台上,1147
【裁判日期】    890518
【裁判案由】    請求排除侵害等
【裁判全文】
最高法院民事判決                              八十九年度台上字第一一四七號
    上 訴 人  甲○○
    被上訴人  乙○○
              丙○○
右當事人間請求排除侵害等事件，上訴人對於中華民國八十八年三月十二日台灣高等
法院第二審判決（八十七年度上字第一四四二號），提起上訴，本院判決如左：
    主  文
原判決關於駁回上訴人對於被上訴人之上訴及該訴訟費用部分廢棄，發回台灣高等法
院。
    理  由
本件上訴人主張：坐落新竹市○○段一六○、一六一及一六二地號土地，係兩造及訴
外人楊慶鴻、楊慶添所共有，被上訴人無權占用同段一六○地號土地如原判決附圖（
下稱附圖）所示Ｄ、Ｆ、Ｉ部分面積共二一七三‧○四平方公尺，種植蔬菜、水果及
竹林，並占用同段一六一地號土地面積二八‧五七平方公尺、同段一六二地號土地如
附圖所示Ｃ部分面積一七○‧六六平方公尺，種植蔬菜，侵害伊之權利等情。依民法
第八百二十一條、第七百六十七條及第一百八十四條第一項規定，求為命被上訴人將
上開土地返還伊及其他共有人全體，並自起訴狀繕本送達之翌日起至返還土地之日止
，連帶給付伊每年新台幣（下同）二萬六千零九十五元之判決（上訴人另請求被上訴
人丁○○返還土地及賠償損害部分，經原審為其敗訴之判決，上訴人提起第三審上訴
，因不合法，由本院另以裁定駁回之）。
被上訴人則以：系爭土地前經共有人協議分管，上訴人買受原共有人楊清鑑之應有部
分後，已同意該分管契約，應受其拘束，伊使用分管部分土地，並非無權占有，上訴
人不得請求伊返還土地及賠償損害等語，資為抗辯。
原審以：系爭土地為兩造與丁○○、楊慶鴻、楊慶添所共有，被上訴人占用系爭土地
種植蔬菜等作物，有土地登記簿謄本、複丈成果圖可稽，並為兩造所不爭，自屬真實
。按共有人於與其他共有人訂立共有物分割或分管之特約後，縱將其應有部分讓與第
三人，其分割或分管契約，對於受讓人仍繼續存在。系爭土地前經共有人協議分管，
業據證人楊慶添證述明確，上訴人亦自承其有在同段一六六地號土地耕作，因共有人
楊慶鴻有告知伊之前手楊清鑑之管理範圍等語。足徵上訴人知悉系爭土地有分管之約
定，且就其前手分管部分使用收益，顯已默示同意該分管約定。上訴人雖主張：伊係
先後買受一六六地號土地及系爭土地之應有部分，僅知悉一六六地號土地有分管，不
知系爭土地亦有分管之約定云云。但查系爭土地及一六六地號土地之共有人及各共有
人之應有部分均相同，有土地登記簿謄本可考。參以證人楊慶添證稱：系爭土地係由
乙○○種果樹，伊也有分管部分。證人楊慶鴻證稱：一六六地號土地上之兩塊田是由
伊耕作。上訴人並陳稱：伊買受系爭土地應有部分後，楊慶鴻告知伊，伊之前手管理
之土地係西側稻田及現在之道路橋樑被徵收之部分（即一六六地號土地）各等語。足
證系爭土地及一六六地號土地係合併分管，否則何以上訴人及楊慶鴻、楊慶添僅使用
一六六地號土地，被上訴人僅使用系爭土地﹖上訴人既知悉並同意系爭分管契約，自
應受拘束。被上訴人有權使用系爭土地其分管部分，上訴人不能舉證證明被上訴人占
用系爭土地已超過其分管範圍。從而，上訴人請求被上訴人返還系爭土地予伊及其他
共有人全體，及請求被上訴人賠償損害，洵非正當，不應准許。爰維持第一審所為此
部分上訴人敗訴之判決，駁回其上訴。
按共有人協議分管共有物，如共有人分管之特定部分，因不可歸責於雙方當事人之事
由致不能為使用收益，且已不能回復者，依民法第二百二十五條第一項、第二百六十
六條第一項規定，各共有人即免其提供共有物特定部分予他共有人使用收益之義務，
分管契約當然從此歸於消滅。嗣後共有人對共有物之特定部分使用收益，仍須徵得他
共有人全體之同意，如共有人不顧他共有人之利益，而就共有物之全部或一部任意使
用收益，即屬侵害他共有人之權利。查上訴人主張：伊買受系爭土地應有部分後，因
部分土地遭政府徵收，其餘土地由被上訴人使用，致伊無地可耕等語（見原審卷二○
頁），攸關系爭分管契約是否已因部分共有土地遭徵收而歸於消滅，自屬重要之攻擊
方法。原審就此未詳加調查審認，遽以上開理由而為上訴人不利之判決，殊嫌疏略。
上訴論旨，指摘原判決此部分為不當，求予廢棄，非無理由。
據上論結，本件上訴為有理由。依民事訴訟法第四百七十七條第一項、第四百七十八
條第一項，判決如主文。
中      華      民      國    八十九    年      五      月     十八     日
                              最高法院民事第四庭
                                  審判長法官  林  奇  福
                                        法官  陳  國  禎
                                        法官  李  彥  文
                                        法官  陳  重  瑜
                                        法官  許  澍  林
      右正本證明與原本無異
                                              書  記  官
中      華      民      國    八十九    年      五      月    三十一    日
                                                                        Ｅ


司法院資訊處製作；財團法人民間司法改革基金會備份。
